【裁判字號】    94,重上,149
【裁判日期】    950502
【裁判案由】    確認債權不存在等
【裁判全文】
臺灣高等法院民事判決                 94年度重上字第149號
上  訴  人  威靈仙生物科技股份有限公司
法定代理人  甲○○
訴訟代理人  陳逢源律師
            林志強律師
被  上訴人  驊獅生命科技股份有限公司
法定代理人  乙○○
訴訟代理人  張俊傑律師
上列當事人間請求確認債權不存在等事件，上訴人對於中華民國
94年2月3日臺灣臺北地方法院92年度重訴字第1979號第一審判決
提起上訴，並為訴之追加，本院於95年4月18日言詞辯論終結，
判決如下：
    主  文
上訴及追加之訴均駁回。
第二審及追加之訴訴訟費用由上訴人負擔。
    事  實
甲、上訴人方面：
壹、聲明：
一、原判決廢棄。
二、被上訴人應返還上訴人如上訴聲明附表所示之支票22張及本
    票1張。
三、被上訴人應給付上訴人新台幣（下同）500萬元整，及自起
    訴狀繕本送達之翌日起至清償日止，按年息百分之5計算之
    遲延利息。
四、上訴人願供擔保請准宣告假執行。
貳、陳述：除與原判決記載相同者外，補稱略以：
一、被上訴人公司以詐術侵害上訴人意思決定自由權而與之締約
    ，並因此給付票據作為價款，致受有票據債務之損害，應已
    同時構成民法第184條侵權行為，被上訴人應負損害賠償責
    任。上訴人併依此規定請求被上訴人返還票據。
二、上訴人6、7月貨款已付清，8月合意停止一個月，無書面。
    上訴人於8.23要求再停止供貨3個月，但對方不同意。
乙、被上訴人方面：
壹、聲明：
一、上訴駁回。
二、如受不利益判決，請准供擔保免為假執行。
貳、陳述：除與原判決記載相同者外，補稱略以：
    系爭復眼明丸係因衛生署作業錯誤，前後核發兩不同之許可
    證字號。
    理  由
一、
(一)、被上訴人法定代理人業於94年5月變更為乙○○，有台北市
    政府營利事業登記證可稽，其具狀聲明承受訴訟，核無不合
    ，應予許可。
(二)、上訴人於原審主張撤銷訂立系爭契約之意思表示，依民法第
    179條規定請求返還系爭票據，於本院追加依侵權行為法則
    請求被上訴人返還系爭票據（參見本院卷(一)第144頁、卷(二)
    第115頁），核其請求之基礎事實同一，與民事訴訟法第446
    條第1項、第255條第1項第2款規定無違，應予許可。
二、
(一)、上訴人主張：上訴人負責人甲○○及股東鄭光成原以經銷藥
    品為業，被上訴人則係從事中草藥研發，被上訴人欲促使上
    訴人擔任其研發藥品之總經銷，其負責人乙○○向上訴人誑
    稱被上訴人聘有北京研發團隊（張天星、魯兆麟、王碩仁等
    醫師、教授）、台灣研發團隊（楊玲玲、汪嵩遠、鄧文炳、
    楊育正、陳育忠等教授、博士、醫師），且其主要股東為生
    華創投、台糖公司、香港亨達集團（上市公司）、美孚建設
    、勞退基金、慶豐富實業（上市公司）、第一銀行、土地銀
    行等，並誇稱其目標營業額為100億元。嗣被上訴人於92 年
    1月4日舉辦之驊獅公司成立發展會中，再次公開重申其龐大
    公司規模實力，向上訴人等宣稱其財力及政商關係實力雄厚
    ，並以邀請胡定吾及立委郭正亮、趙永清等於經銷商發表會
    到場致詞，以證明其雄厚政商實力。上訴人因深信被上訴人
    所介紹上開公司團隊之信譽資力，對被上訴人之資力、研發
    能力、產品均無疑慮，遂先後於92.1.1由上訴人負責人甲○
    ○與被上訴人簽立總經銷備忘錄（下稱系爭備忘錄）；並於
    92.5.24由上訴人與被上訴人簽立總經銷契約書（下稱系爭
    契約），約定由上訴人總經銷被上訴人製造如本判決附件（
    即契約附件一之一A「經銷商品表（一A）」）所示藥品「復
    眼明Eyedeal）（下稱「復眼明」），並約定各時期之總經
    銷量、總經銷價如附件所示。上訴人即依約向被上訴人買受
    「復眼明」，並依契約第9條約定一次簽發預付貨款，票面
    金額總計1294萬7106元之支票計24紙，及依契約第14條約定
    簽發擔保本票（到期日及金額空白）及授權書各乙紙予被上
    訴人。被上訴人依約應於92年8月3日前提供北市吳興國小三
    十餘位學童使用「復眼明」之結果報告，及如附件備註欄所
    示之媒体報導及研究報告等（即於92.6.15前推出媒体報導
    (一)，於同年9戶5日前推出媒体報導(二)，11月30日提供新竹空
    軍醫院陳育忠院長主持之研究報告）。詎被上訴人未依約履
    行，上訴人遂依系爭契約第13條、第20條六等約定，於92.
    10.2發函被上訴人終止系爭契約，並請被上訴人退還上訴人
    前預先開立之92年9月5日起至94年6月5日之貨款支票，被上
    訴人已收受該終止函，但被上訴人卻提示票據，並於本票填
    載票面金額、到期日，向法院聲請裁定強制執行（台灣台北
    地方法院92年11月24日92年度票字第51774號，未聲請強制
    執行）。系爭契約業經上訴人終止，爰依民法第179條規定
    請求被上訴人返還上訴人簽發如附表所示支票22紙（面額合
    計1229萬7954元）及擔保本票1紙，並依系爭契約第13條約
    定請求被上訴人給付懲罰性違約金500萬元及遲延利息。又
    上訴人嗣發現被上訴人所宣稱之上開公司股東均屬不實；所
    稱之研發團隊亦僅與王碩仁及汪嵩遠二人簽約，且王碩仁之
    顧問合同之契約期間僅有2年即至93年6月30日，而關於汪嵩
    遠之合作研究計畫補助合約書，則係針對預防骨質疏鬆功效
    之評估，與本件經銷藥品「復眼明」之研究毫無關聯；且陳
    育忠醫師早於89年間即自空軍醫院退伍去職，被上訴人竟隱
    匿而誘騙上訴人將提供「新竹空軍醫院院長陳育忠」之研究
    報告。被上訴人宣稱其產品「復眼明」為2003年之全新強勢
    產品，可以治療近視，與傳統之「明目地黃丸」（市價100
    餘元）迴異，致上訴人陷於錯誤以高出市價近四倍之價格，
    與被上訴人訂立系爭契約，實則被上訴人係將傳統之「明目
    地黃丸」，以變更名稱方式，而號稱經其研發可治療近視；
    且被上訴人於正式簽約後給付之「  復眼明」與「試用品」
    不同；爰依民法第92條第1項規定，以93年5月6日提出之準
    備書狀繕本送達為撤銷系爭意思表示之通知，依民法第179
    條及同法第184條規定請求被上訴人返還附表所示票據（參
    見本院卷(二)第129-130頁）等語。
(二)、被上訴人對其於92.1.1與上訴人負責人甲○○簽立系爭備忘
    錄，於92.5.24與上訴人簽立系爭契約，約定上訴人為系爭
    「復眼明」之總經銷，上訴人依約簽發支票24紙及擔保本票
    、授權書等各1紙予被上訴人等情不爭執。但否認其有違約
    ，上訴人得終止之情事，並否認上訴人係受詐欺而簽訂系爭
    契約。辯以：上訴人負責人甲○○及股東鄭光成係以經銷藥
    品為業，該二人經銷藥品之資歷俱深，對業界動態本極了解
    。上訴人負責人係於91年底，經他人介紹而與伊負責人乙○
    ○洽談經銷藥品事宜，歷經長久相處，對伊各種情形有深切
    認識後，雙方始於92年1月1日簽訂系爭備忘錄試行合作，復
    經數月實際經銷後確定可行，始於92年5月24日再簽訂系爭
    總經銷契約，雙方洽談試行期間長達半年，上訴人豈有未予
    查證即貿然簽立鉅額經銷合約之理。上訴人所提被上訴人公
    司簡介屬於一般公司供對外宣傳、招商目的之說帖之類性質
    ，並非向主管機關申報之年報，亦非向上訴人之保證，該簡
    介中之「目標營業額100億」語句顯為自我期許或對外宣傳
    ，何來詐欺之有？被上訴人公司於91年4月間成立，上訴人
    自公開之電腦網路即可查得被上訴人公司之主要股東（董監
    事）成員，上訴人公司負責人甲○○及股東鄭光成於91 年
    底、92年初亦已完全了解公司登記之主要股東與實際出資之
    主要股東為何人。被上訴人確付出極大心力網羅一流之兩岸
    研發團隊，訂有數量極多之聘任契約，並獲有輝煌研發成果
    ，因事涉商業機密，僅提出顧問合同、合作研究計畫補助合
    約書、研究報告及委託合作契約書為證。被上訴人在92.1.4
    經銷發表會前確曾代上訴人邀請胡定吾、郭正亮、趙永清等
    到場並獲伊等應允，但伊等均因當日台北事忙，臨時告知無
    法趕至在台中舉行之該經銷發表會，此等情節業經被上訴人
    於當時轉知上訴人，上訴人若不信，儘可自行向伊等本人查
    證即知。上訴人經銷藥品多年，資歷深厚，且依「復眼明」
    包裝盒所附說明仿單及原證11（即上訴人公司內部專業人員
    參考用資料），均已載明「復眼明」係依舊有藥方古法練製
    而成，製造商為人壽製藥廠股份有限公司（下稱人壽公司）
    ，且依原證16亦已說明「復眼明」較市售「明目地黃丸」昂
    貴之差異非在處方而在選材、製程不同。兩造於92年6月左
    右，於雙方系爭契約見證律師陳惠生律師處洽談，上訴人負
    責人甲○○談及其家人試用系爭產品結果對於近視頗有功效
    ，遂要求加註近視專用以利參考。本件實係上訴人因未盡力
    且無力經銷，而諉稱藥品無法去化係因被上訴人未依約提供
    藥品之證明、報告所致。兩造系爭契約未將吳興國小學童使
    用報告列入，被上訴人並無提供該報告之責；另被上訴人依
    約應於92.6.15、9.15推出之媒体報導，皆因所刊登者為知
    名之聯合報或工商時報，且非同於廣告，並未付費，故雖皆
    已提前與報社人員談妥刊登日期，仍臨時被以稿擠為由，遭
    致分別延後至6月18日、9月16日刊出，實為被上訴人所無法
    預知，被上訴人於6月15日經臨時獲知將被延後至6月18日刊
    出時，亦已預先透過陳惠生律師轉知上訴人，上訴人當時亦
    未表示不同意之意；至92.9.15推出之媒体報導，被上訴人
    負責人乙○○於92.9.5即以電話聯絡上訴人負責人甲○○，
    告知可能亦會有略微提前或延後一、二日情形，甲○○當時
    亦表同意。至媒体報導之內容，亦因係以投書、記者報導之
    方式刊出，而無從作特定或明顯之宣傳，此為各知名報社為
    維持其公信力且欲引導改為付費委託刊登廣告之政策，雙方
    在訂約時只約定「驊獅公司應推出媒体報導」，但未約定其
    內容的原因。由系爭契約第29條二約定可知，被上訴人所重
    視者為出貨量，上訴人所重視者為被上訴人藉其資源提供免
    費之媒体報導，則被上訴人對上訴人進貨量要求、貨款要求
    ，與上訴人對被上訴人之配合提供媒体報導，在特定意義上
    乃互相對等。然上訴人初則佯稱其行銷能力如何之強，誘使
    被上訴人將系爭「復眼明」由原來總經銷商大豊開發股份有
    限公司（下稱大豊公司）另外撥出與上訴人簽訂系爭契約，
    使被上訴人受有損害及失去應得利益；繼則訂約之後，上訴
    人只於92年6月、7月依約正常進貨二個月份，旋即無力去化
    ，存貨過多。上訴人7月26日急向被上訴人要求8月份暫停出
    貨，被上訴人基於體諒而允予一個月的緩衝時間，暫時停止
    契約所定雙方權利義務。惟一個月期間將屆滿之時，上訴人
    竟於8月23日再要求9-11月三個月緩衝時間，其行銷能力何
    等薄弱已完全暴露無遺，倘加允許，契約中伊所重視之出貨
    量之約定，意義全失，倘不允之，上訴人顯有倒閉之虞，經
    反覆斟酌，始不得已願意考慮再次暫停契約。既稱暫停契約
    ，當係暫停雙方之一切權利義務，未料上訴人竟謂其本身之
    義務即該三個月內之進貨量義務宜取消、付款義務宜取消，
    但被上訴人於該期間內推出媒體報導（9月15日）或提供研
    究報告（11月30日）之義務仍宜繼續，被上訴人自無從同意
    。雙方既未於8月23日達成自9月1日起接續暫停契約三個月
    之協議，則契約效力即屬恢復，被上訴人就9、10月份貨物
    仍依約出貨、上訴人且已收達，但9、10月份貨款支票嗣後
    於10月、11月初遭退票。上訴人未依約給付9月份貨款，依
    系爭契約第9條一(一)、第12條第一(一)、第29條二(三)，屬於重
    大違約，被上訴人於92年10月17日發函通知上訴人終止系爭
    契約，於92年10月18日送達時生效。被上訴人既對上訴人終
    止系爭契約，已毋庸負擔依該契約所定11月30日前提出研究
    報告之義務，故伊於92年10月18日另行與該委託研究契約之
    受託人陳育忠（前新竹空軍醫院院長）協議終止契約等語。
(三)、原審為上訴人敗訴之判決，上訴人提起上訴。
三、查：
(一)、本件上訴人負責人甲○○於92.1.1與被上訴人簽立系爭備忘
    錄。上訴人於92年5月24日與被上訴人簽立系爭契約，約定
    由上訴人總經銷如附件（即契約契約附件一之一A）商品種
    類欄所示藥品「復眼明」，並約定各時期之總經銷量、總經
    銷價如附件所示。上訴人即依約向被上訴人買受「復眼明」
    ，並依契約第9條約定一次簽發預付貨款，票面金額總計
    1294萬7106元之支票計24紙，依契約第14條約定簽發擔保本
    票（發票人：威靈仙生物科技股份有限公司代表人甲○○、
    票面金額空白、發票日：92.5.24，到期日空白）及授權書
    各乙紙予被上訴人。上訴人委託律師於92年10月2日，依系
    爭契約第20條六及第13條約定，發函通知被上訴人終止系爭
    契約，並請求被上訴人退還上訴人簽發之支票22紙，面額合
    計1229萬7954元及擔保本票1紙，並於92.10.7送達被上訴人
    。嗣被上訴人將該擔保本票，填寫「金額500萬元、到期日
    92年10月21日」後，聲請法院裁定強制執行（原法院92年11
    月24日92年度票字第51774號）。被上訴人則於92年10月17
    日以上訴人未依約給付9月份貨款，依系爭契約第9條一(一)、
    第12條一(一)、第29條二(三)，發函上訴人終止系爭契約，於同
    年10月18日送達上訴人等情，有上訴人提出之系爭備忘錄、
    總經銷契約、上訴人提出之92.10.2律師函、收件回執、原
    法院民事裁定、被上訴人提出之92.10.17律師函、收件回執
    等可稽見原審卷(一)第20-23、54-57、71-72、208-241、191
    -196頁、本院卷(一)第115-13 9 、卷(二)第88頁），且為兩造
    所不爭執，堪認為真正。
(二)、上訴人以其93.5.6提出之民事準備書狀繕本送達被上訴人為
    解除系爭契約之意思表示，亦有該書狀可稽（見原審卷(二)第
    294頁）。
四、上訴人主張因被上訴人違約：、未於92年8月3日前提供北
    市吳興國小三十餘位學童使用「復眼明」之結果報告。、
    未於92.6.15前及9月15日前推出媒体報導，且遲延推出之報
    導與上訴人經銷的藥品無關聯，對銷售無任何助益。、陳
    育忠早於89年間即自空軍醫院退伍去職，被上訴人確定不能
    依約提出「新竹空軍醫院院長陳育忠主持之研究報告」（見
    本院卷(一)第145-146頁）。上訴人依系爭契約第13條、第20
    條六等約定，委託律師於92.10.2發函通知被上訴人終止系
    爭契約，被上訴人於同年10月7日收受，系爭契約業經上訴
    人終止，爰依民法第179條規定，請求被上訴人返還如附表
    所示支票22紙、本票1紙，並依系爭契約第13條約定請求被
    上訴人給付懲罰性違約金500萬元等情。被上訴人則否認其
    有違約，上訴人得終止契約情事，並以上開情詞置辯。經查
    ：
(一)、系爭契約第13條（懲罰性違約金）約定「本契約所特別定明
    屬重大違約情形，或甲（被上訴人）乙（上訴人）雙方任一
    方違反本契約其他約定而情事重大，視為重大違約情形，他
    方均得不待期滿立即終止契約，除所受損害得請求賠償外，
    並得請求支付懲罰性違約金，該懲罰性違約金之數額定為
    500萬元。」，第20條（行銷）六、約定「訂約時附於本契
    約各經銷商品表之附件中之備註欄所載之任一部分，甲方（
    被上訴人）如未及時履行，即屬甲方重大違約。
(二)、茲審酌被上訴人是否有上訴人主張之違約事由，上訴人主張
    終止系爭契約是否合法：
１、上訴人主張被上訴人未於92年8月3日前提供北市吳興國小三
    十餘位學童使用「復眼明」之結果報告部分：
、上訴人主張兩造合意被上訴人應於上開時日提出上開報告，
    並以承諾書乙紙（原審卷(二)第295頁）為證。被上訴人則否
    認之。
、查系爭契約第29條（契約之確認與簽蓋）約定「一、甲乙雙
    方經詳細審閱後，均確實明暸本契約各約定之內容；均確認
    本契約之約定為其等之真意；均確認本契約為就所涉各事項
    之唯一協議，除本契約外，並無其他聲明或承諾；均確認本
    契約為雙方間就相關經銷事項的最後確定協議，雙方或其中
    一方以公司名義或以代表人名義前所簽訂之備忘錄或其他文
    件，或第三人提供參考之契約草稿或其他文件，凡與本契約
    歧異部分，概以本契約之約定為準。」（見本院卷(一)第124
    頁背面）。系爭契約附件附件一之一A經銷商品：「復眼明
    」之備註欄並未約定被上訴人應提出上開吳興國小學童使用
    報告（見本院卷(一)第127頁），則上訴人主張被上訴人未提
    出上開吳興國小學童使用報告，屬重大違約事由乙節，自難
    認為真正。
２、上訴人主張被上訴人未於92.6.15前及9月15日前推出媒体報
    導，且遲延推出之報導與上訴人經銷的藥品無關聯，對銷售
    無任何助益部分：
、查系爭契約附件一之一A備註欄約定被上訴人應於6月15日前
    推出媒体報導(一)，於9月15日前推出媒体報導(二)。被上訴人
    係於92年6月18日於聯合報推出「中醫看近視」，於9月16日
    於工商時報推出「驊獅骨立建增加骨質密度」（見原審卷(一)
    第157、158頁）。
、
Ａ、被上訴人抗辯原訂92.6.15刊登媒体報導乙事，因報社稿擠
    上訴人同意延後刊出，並提出陳惠生律師92.8.25函乙件為
    證。
    查報社因稿擠而有將非急迫性之報導臨時抽換之情，為眾所
    週知之事，是尚難認遲延數日刊出係可歸責於被上訴人。況
    查陳惠生律師上開函內容略以「因參與雙方洽談系爭契約之
    艱辛過程，…因此契約約定6月15日的報導，當驊獅公司李
    瑞鈞告知因聯合報稿擠臨時延後兩三天才能刊出時，…我雖
    然跟他不熟，但看他為難，只好硬著頭皮去電陳兄告知，蒙
    陳兄俯肯，我非常感謝。」（見原審卷(一)第181頁及背面）
    ，上訴人雖謂該信函有偏袒被上訴人，但亦不爭執該信函之
    真正（見本院卷(二)第70頁），參酌兩造嗣後合意暫停8月份
    供貨一個月之情，堪認上訴人就原定「92.6.15前推出之媒
    体報導」，同意被上訴人延後推出，上訴人即不得以被上訴
    人遲延推出報導認被上訴人有違約情事。又兩造並未約定「
    媒体報導」之內容，則上訴人指被上訴人於92年6月18日於
    聯合報推出之「中醫看近視」一文，與上訴人經銷的藥品無
    關聯，對銷售無任何助益，被上訴人有違約情事云云，亦不
    足採。
Ｂ、被上訴人抗辯其負責人於9月初即與甲○○聯絡因係報導，
    所以會在9.15前後日子上報，甲○○同意，說只要不是像第
    一次以醫生角度報導眼睛問題云云（見本院卷(二)第69頁），
    上訴人則謂8月20幾號即在談解約或終止之事，所以沒有要
    求被上訴人9.15要上報云云（見本院卷(二)第70頁）。是雖無
    從證明上訴人同意9.15報導延後於9.16刊登，惟查報社因稿
    擠而有將非急迫性之報導臨時抽換之情，已如上述，是尚難
    認遲延1日刊出係可歸責於被上訴人。又9.16工商時報報導
    標題雖為「驊獅骨立建增加骨質密度」，惟其內容亦提及「
    驊獅生命科技公司為一家專業研發中草藥之生技公司，以發
    揚中華醫藥文化為宗旨，並投入鉅資研究開發中草藥、新藥
    、保健食品、化粧品等生技產品，自今年二月份起已有『復
    眼明』．．．等產品」，自屬與系爭經銷商品「復眼明」有
    關之報導。是上訴人主張被上訴人未依約於9.15提出媒体報
    導有違約情事，亦不足採。
、上訴人謂即令上訴人同意被上訴人遲延刊載，上訴人亦可主
    張系爭契約第28條第3項「本契約中任一方因權宜所給予他
    方之任何優惠，不視為變更或修改本契約有關約定之內容。
    任一方依本契約得行使之權利，如不加行使時，不得解釋為
    對該項權利之捨棄。」云云
    查本件被上訴人就上開媒体報導並無違約情事，已如上述，
    則本件並無上開約款情事。
３、上訴人主張陳育忠早於89年間即自空軍醫院退伍去職，被上
    訴人確定不能依約提出「新竹空軍醫院院長陳育忠主持之研
    究報告」部分：
    查系爭附件一之一A備註欄固記載「11月30日提供新竹空軍
    醫院陳育忠院長主持之研究報告」。惟依其文義以觀，被上
    訴人所應提供者係陳育忠主持之研究報告而非新竹空軍醫院
    之研究報告，此觀合約中定明主體為陳育忠而非新竹空軍醫
    院自明。雖斯時陳育忠已非新竹空軍醫院院長，惟其曾任該
    醫院院長之職為上訴人所不爭執，且依上訴人提出之被上訴
    人公司簡介，亦載明陳育忠醫師/大安醫院執行長（見原審
    卷(一)第16頁），是益證兩造約定應提出研究報告者乃「陳育
    忠」，而被上訴人確曾於92年5月15日與陳育忠訂約，委託
    陳育忠就系爭「復眼明」產品提出相關改進視力之研究報告
    （見原審卷(一)第197-199頁），足證被上訴人並無違反合約
    義務。上訴人此部分主張亦不足採。
４、綜上所述，上訴人主張被上訴人有上述違約情事自無從認為
    真正，上訴人於92.10.2發函終止即非合法。從而，上訴人
    主張系爭契約業經其終止，依民法第179條規定請求被上訴
    人返還附表所示支票22紙、本票乙紙，及依契約第13條約定
    請求被上訴人給付懲罰性違約金500萬元及自起訴狀繕本送
    達翌日起算之遲延利息，均無理由，不應准許。
(三)、被上訴人抗辯因上訴人未依約給付92年9月份貨款，屬重大
    違約，依系爭契約第9條一（一）、第12條一（一）、第29
    條二（三）規定，以92.10.17函上訴人終止系爭契約云云。
１、查系爭契約第29條二（三）固約定「本契約或各附件中，與
    經銷商品之交貨、付款、核計、結算等事項有關之相關約定
    ，為甲乙雙方特別注重之事項，屬本契約之重大事項，任一
    方如有違反，即屬重大違約。」，惟笫11條「遲延付款」約
    定「一、所有權保留：於甲方（被上訴人）未獲付清貨款，
    甲方仍保有與該貨款價值相當之已發送或已交付經銷商品的
    所有權；若乙方無正當理由拒絕付款、未如期付款或發生重
    大債信問題，甲方得隨時前往逕行取回該等經銷商品。二、
    占有改定：乙方（上訴人）擔保其因給付貨款或其他款項所
    簽發之票據如期兌現。如任何一期不獲兌現，就甲方未受償
    部分（含乙方簽發或背書之未兌現或未到期票據），乙方同
    意將其占有或所有之經銷商品或其他之販售商品或其他相當
    價值之物品，以民法第761條第2項所定之占有改定方式移轉
    其所有權予甲方，…甲方得隨時前往逕行取回該等物品，以
    抵償未付之貨款或其他款項。三、遲延利息：乙方遲延給付
    貨款或其他款項時，其遲延利息以週年利率百分之十計。四
    、確定金額款項之違約金：乙方對甲方未依照本契約各條款
    之約定以償付貨款及其他可預先確定其金額之款項時，該款
    項自逾期日起除按上述約定計付遲延利息外，其逾期六個月
    以內部分，應另按上述約定利率的百分之十加付違約金；逾
    期超過六個月部分，按上述約定利率的百分之二十加付違約
    金。」（見本院卷(一)第118頁及背面）。
２、依上述觀之，堪認兩造就上訴人遲延付款時，已詳於契約第
    11條約定應如何處理，該約定應為特別規定，即於契約有效
    期間，上訴人有遲延付款情事，被上訴人僅得主張契約第11
    條之權利，不得主張依契約第29條二（三）約定終止契約。
３、從而被上訴人謂系爭契約因上訴人未依約給付9月份貨款，
    經其以92.10.17函為終止之意思表示，系爭契約業於92.10
    、18上訴人收受該函時終止云云，亦不足採。
五、上訴人主張其係受被上訴人詐欺而簽訂系爭契約，依民法第
    92條第1項規定，以93年5月6日提出之準備書狀繕本送達為
    撤銷系爭訂約意思表示之通知，依民法第179條及同法第184
    條規定請求被上訴人返還附表所示票據（參見本院卷(二)第
    129-130頁）等語。被上訴人則否認其有詐欺情事，經查：
(一)、上訴人主張被上訴人故意對當事人資格為不實之陳述部分：
１、上訴人主張其係因被上訴人誑稱聘有北京研發團隊（張天星
    、魯兆麟、王碩仁等醫師、教授）、台灣研發團隊（楊玲玲
    、汪嵩遠、鄧文炳、楊育正、陳育忠等教授、博士、醫師）
    ，及主要股東為生華創投、台糖公司、香港亨達集團（上市
    公司）、美孚建設、勞退基金、慶豐富實業（上市公司）、
    第一銀行、土地銀行等，且誇稱目標營業額為100億元云云
    ，上訴人因而陷於錯誤，遂於92年5月24日簽立系爭契約云
    云，並提出驊獅生技公司簡介乙份為據。
、查上開簡介固記載「台灣研發團隊楊玲玲教授、汪嵩遠博士
    、鄧文炳博士、楊育正博士、陳育忠醫師、北京研發團隊張
    天星醫師、魯兆麟教授、王碩仁教授、成立時間：2004年4
    月、公司目標：目標營業額新台幣一百億，主要股東生華創
    投、台糖公司、香港亨達集團（上市公司）、美孚建設、勞
    退基金、慶豐富實業（上市公司）、第一銀行、土地銀行」
    等語（見原審卷(一)第15-19頁）。
、惟按上開文件稱「簡介」，應屬一般公司供對外宣傳、招商
    等目的之說帖，並非被上訴人向主管機關申報之年報，亦非
    向上訴人之保證，此由所載「最具商業價值的中草藥生技公
    司」、「全球綠色醫藥研製及行銷中心」、「目標營業額一
    百億」等宣傳文句即明（見原審本卷(一)18頁）。況被上訴人
    確於2002年7月5日聘任王碩仁為顧問；委託汪嵩遠進行傳統
    中藥萃取物對預防骨質疏鬆功效之評估計畫研究，汪嵩遠嗣
    並完成一份有關委託研究案之報告，有顧問合同、合作計畫
    補助合約書、研究報告等可稽（見原審卷(一)第99-105頁、12
    4-139頁）。被上訴人另於2003年5月15日委託前新竹空軍醫
    院院長陳育忠進行「改進視力之保健產品評估」研究，有委
    託研究契約書一件可稽（見原審卷(一)第197-19 9頁）。是被
    上訴人抗辯該簡介內容係被上訴人之自我期許或對外宣傳文
    句，並非向上訴人所為之任何保證，伊確付出極大心力網羅
    一流之兩岸研發團隊，訂有數量極多之聘任契約，並獲有輝
    煌研發成果等語，尚非不可採。
、又上訴人負責人甲○○先於92.1.1與被上訴人簽立系爭備忘
    錄，試行合作，兩造再於92.5.24始簽訂系爭契約，為上訴
    人所不爭執，則被上訴人辯稱上訴人對被上訴人公司各種情
    形有相當程度認識後，始進而簽訂系爭契約經銷藥品等語，
    核與經驗法則無違，應堪採信。上訴人主張其因被上訴人故
    意對當事人資格為不實之陳述，其係受詐欺而簽立系爭契約
    乙節顯與常情有違，委無可取。
２、上訴人主張被上訴人宣稱將邀請胡定吾、立委郭正亮、趙永
    清等在92.1.4經銷發表會到場致詞，其後胡定吾等人並未到
    場，指為被上訴人之詐欺手段云云。
    查上訴人既自稱上述人士並未於92.1.4發表會到場，係被上
    訴人詐欺手段，則其既於92.1.4明知上述人士未到場，為何
    仍於92.5.24與被上訴人訂立系爭契約？足見其訂約，並不
    受上述人士是否到場所影響，上訴人此部分主張顯不足採。
３、上訴人主張被上訴人明知陳育忠，已自新竹空軍醫院退休，
    乃竟隱匿而誘騙上訴人，其無法提供「新竹空軍醫院院長陳
    育忠」之研究云云。
    查本件被上訴人應提供者乃陳育忠之研究報告，而非新竹空
    軍醫院之研究報告，且上訴人於訂約時，即知悉陳育忠斯時
    已非新竹空軍醫院院長，已如上述。上訴人以上情指被上訴
    人有詐欺情事，自不足採。
(二)、上訴人主張被上訴人故意對物（「復眼明」）之性質為不實
    之陳述部分：
１、上訴人主張被上訴人宣稱其產品「復眼明」為2003年之全新
    強勢產品，可以治療近視，與傳統之「明目地黃丸」（市價
    100餘元）迴異，致上訴人陷於錯誤以高出市價近四倍之價
    格，與被上訴人訂立系爭契約，實則被上訴人係將傳統之「
    明目地黃丸」，以變更名稱方式，而號稱經其研發可治療近
    視云云，並以上證2、上證8、上證9、上證10等為據（參見
    本院卷(二)第118-121頁）。
２、查：
、系爭「復眼明」係由人壽公司製造，人壽公司原生產「人壽
    明目地黃丸」（獲有行政院衛生署衛署成製字第012256號藥
    品許可證），嗣因人壽公司與被上訴人公司簽約，人壽公司
    乃於92.1.16向行政院衛生署申請將「「人壽明目地黃丸」
    藥品品名變更，經衛生署於92.1.27因誤繕誤援舊證號，核
    發衛署成藥製字第012256號藥品許可證（有效期間：92年4
    月25日），嗣於92.4.10發現更正錯誤，於92.4.11核發衛署
    成製字第01252700號藥品許可證（有效期間92.4.25），並
    於92.7.10檢送藥品許可證及標籤、仿單、外盒核定本等情
    ，有行政院衛生署94.12.14署授藥字第0940005138號函及所
    附行政院衛生署中醫藥委員會函稿、藥品許可證、申請書、
    及該署95.2.10衛中會藥字第0950001210號函等可稽，並經
    證人丙○○（即人壽公司人員）證述在卷（見本院卷(一)第
    222-238頁、卷(二)第39頁）。證人丙○○證述衛署成藥製字
    第012256號藥品許可證之「人壽明目地黃丸」與衛署成藥製
    字第012527號藥品許可證之「復眼明」，二者處方、藥材均
    相同，惟泡製方法不同，製法變更其效果亦有不同，其有與
    被上訴人公司人員（乙○○、藥師、中醫師）討論泡製方法
    等語（見本院卷(二)第51-52頁）。系爭「復眼明」仿單記載
    適應症為「目澀多淚、視物不清」，並無可治近視之記載(
    見本院卷(一)第226頁）。
、上訴人提出之「復眼明」仿單記載「復眼明丸是根據宋太平
    惠民和劑局方古法煉製而成…」及復眼明（Q&A）記載「復
    眼明與市面上出售的明目地黃丸，雖然在處方上大致相同…
    」均未記載復眼明為全新研發之配方（見原審卷(三)第13頁、
    卷(二)第322頁），自難認上訴人主張被上訴人稱「復眼明」
    為全新處方乙節與與事實相符。又依上訴人提出之復眼明（
    Q&A），亦載明復眼明較市售明目地黃丸昂貴之差異非在處
    方而在於選材、製程不同等語（見原審卷(二)第322頁），且
    查上訴人為被上訴人系爭「復眼明」之總經銷，其價格應含
    有權利金之意，又兩造約定其價格隨銷售數量增加而遞減，
    此觀附件「總經銷量」及「總經銷價」自明，是亦無從以其
    價格較市面一般明目地黃丸價格為高，認被上訴人有詐欺情
    事。
、上證2被上訴人產品上市計畫、上證8「復眼明」產品介紹，
    雖有「復眼明」治「近視」之字眼（見本院卷(一)第52、110
    ）。惟被上訴人指稱係應上訴人負責人甲○○之要求云云。
    查上訴人負責人甲○○自陳其與被上訴人簽訂備忘錄之前，
    曾試用過被上訴人公司產品，覺得不錯，有將該情況告訴乙
    ○○。92.1.4產品發表會前，兩造曾就時間、地點、參與人
    員、內容等討論（見本院卷(二)第68頁）。甲○○於刑事偵查
    中自陳「DM上近視專用是我們要求加上的，因為該DM內容即
    有提到近視，我們站在促銷之立場建議他們加上」，有台灣
    高等法院檢察署93年度上聲字第3302號處分書可稽（參見原
    審卷(二)第412頁），是被上訴人謂其係應上訴人要求於產品
    簡介加註該「復眼明」可治近視乙節堪認為真正，是亦無從
    以該產品介紹記載可治近視，認被上訴人有詐欺上訴人之情
    。
、上訴人所提上證、係行政院衛生署中醫藥委員會93.6.2衛
    中會藥字第0930007399號函苗栗縣衛生局「倘適應症為『目
    澀多淚、視物不清』，廣告內容不得宣稱對近視有療效或近
    視專用、遠視專用」；上證、係新竹市衛生局94.4.26 衛
    藥字第09400 004466號函提及被上訴人印製之「復眼明」海
    報DM涉及違規部分（見本院卷(一)第113、112頁），僅能證明
    被上訴人之廣告有違規之情，惟究其原因乃被上訴人應上訴
    人要求而為，上訴人以此指被上訴人詐欺，自屬無稽。
２、上訴人主張被上訴人於正式簽約後給付之「  復眼明」與「
    試用品」不同云云，並以其提出之電話譯文：「（上訴人公
    司）哦！以你的為主？那頭一批的呢？」，「（蕭）你說摻
    加的那個哦。那沒有要簽在裡面，我怎麼可讓它簽在裡面？
    若簽在裡面我就有事了，沒有啦。…」，「（上訴人公司）
    可是那頭一批呢？」，「（蕭）那做的呀！那沒貼標簽，又
    不怕它，不是量產出來的，那是那300罐給人試吃的。」，
    「上訴人公司）300瓶？哦，是不是還沒做盒子的？」，「
    （蕭）是！沒做盒子的，我又不是笨蛋，我遇到太多了，我
    們30多年了…」，「（蕭）我們製藥的要先保護自已，你太
    老實了…」為其論據（見本院卷(二)第127頁）。
    查上訴人提出之電話譯文，依其所載係上訴人負責人甲○○
    與人壽公司「蕭品楷」間之電話錄音（見原審卷(二)第483頁
    ），該談話係審判外之陳述，並無證據能力；且該電話係甲
    ○○主動致電人壽公司人員，人壽公司人員於該電話中所談
    是否與上訴人提出之譯文相符，亦待證明。而證人丙○○於
    本院結證人壽公司提供予被上訴人公司之人壽「復眼明」全
    部都一致 (見本院卷(二)第51頁）。從而，上訴人上開主張自
    無從認與事實相符而堪採信。
(三)、綜上所述，上訴人主張各情無從證明其係受被上訴人詐欺而
    簽訂系爭契約，其主張以93.5.6書狀送達為撤銷系爭意思表
    示，於法不合。其主張依民法笫179條、第184條規定，請求
    被上訴人返還如附表所示票據，為無理由，應予駁回。
六、綜上所述，上訴人主張為不足採，被上訴人抗辯尚屬可信。
    。從而，上訴人主張因被上訴人違約，其業以92.10.2函終
    止系爭契約，依民法第179條規定請求被上訴人返還附表所
    示支票、本票，並依系爭契約第13條請求被上訴人給付懲罰
    性違約金500萬元及遲延利息；或其以93.5.6書狀撤銷意思
    表示，依民法第179條、第184條規定請求被上訴人返還附表
    所示票據，均為無理由，不應准許。其假執行之聲請亦失所
    附麗，應併予駁回。原審為上訴人敗訴之判決，及駁回其假
    執行之聲請，並無不合。上訴意旨指摘原判決不當，求予廢
    棄改判，為無理由，應予駁回。上訴人於本院追加依民法第
    184條規定請求，亦無理由，應予駁回。
七、本件事證已明，兩造其餘攻繫防禦方法，經核與本判決之結
    果不生影響，爰不一一論述。上訴人聲請傳訊黃義雄、李瑞
    鈞，核無必要，併予敘明
八、據上論結，本件上訴及追加之訴均為無理由，依民事訴訟法
    第449條第1項、第78條，判決如主文。
中    華    民    國    95    年    5     月    2     日
                  民事第八庭  審判長法  官  吳景源
                                    法  官  鄭威莉
                                    法  官  滕允潔
正本係照原本作成。
如不服本判決，應於收受送達後20日內向本院提出上訴書狀，其
未表明上訴理由者，應於提出上訴後20日內向本院補提理由書狀
（均須按他造當事人之人數附繕本）上訴時應提出委任律師或具
有律師資格之人之委任狀；委任有律師資格者，另應附具律師資
格證書及釋明委任人與受任人有民事訴訟法第466條之一第一項
但書或第二項（詳附註）所定關係之釋明文書影本。
中    華    民    國    95    年    5     月    3     日
                                    書記官  黃麗玲
附註：
民事訴訟法第四百六十六條之一（第一項、第二項）：
對於第二審判決上訴，上訴人應委任律師為訴訟代理人。但上訴
人或其他法定代理人具有律師資格者，不在此限。
上訴人之配偶、三親等內之血親、二親等內之姻親，或上訴人為
法人、中央或地方機關時，其所屬專任人員具有律師資格並經法
院認為適當者，亦得為第三審訴訟代理人。


司法院資訊處製作；財團法人民間司法改革基金會備份。
